臺灣臺北地方法院民事判決　　　　　　 99年度續更(一)字第1號
原　　　告　台灣中小企業銀行股份有限公司
法定代理人　羅澤成
訴訟代理人　謝文雄
被　　　告　張以玫
訴訟代理人　郭玉健律師
　　　　　　郭玉諠律師
上列當事人間請求清償借款事件，被告於和解成立後（本院85年
度訴字第5246號），請求繼續審判，本院於民國100年10月13日
言詞辯論終結，判決如下：
    主  文
被告應與鳴晟實業有限公司、曾一鳴、曾文彬連帶給付原告新臺
幣貳佰參拾萬元，及如附表所示之利息、違約金。
訴訟費用由被告負擔。
    事實及理由
壹、程序方面：
    按當事人喪失訴訟能力或法定代理人死亡或其代理權消滅者
    ，訴訟程序在有法定代理人或取得訴訟能力之本人，承受其
    訴訟以前當然停止；前條所定之承受訴訟人，於得為承受時
    ，應即為承受之聲明，民事訴訟法第170條、第175條第1項
    分別定有明文。經查，原告銀行現任法定代理人為羅澤成（
    民國85年間之法定代理人為黃海南），有公司變更登記表在
    卷可稽，是原告現任法定代理人依民事訴訟法第175條第1項
    規定，聲明承受訴訟，尚無不合，應予准許，合先敘明。
貳、實體方面：
一、原告起訴主張：
  （一）訴外人鳴晟實業有限公司（下稱鳴晟公司）於84年10月
        27日邀同訴外人曾一鳴、曾文彬及被告為連帶保證人，
        與原告簽訂額度為新臺幣（下同）270萬元之國內信用
        狀融資契約（下稱系爭融資契約），額度動用期間自84
        年10月27日至85年10月27日，並約定借款利息按年息9.
        62％計算，借款到期應立即清償，如有遲延，除按上述
        利率計息外，逾期在6個月以內者，按上述利率10％，
        逾期超過6個月部分，按上述利率20％加計違約金，原
        告依系爭融資契約為鳴晟公司開發國內信用狀3筆，每
        筆金額各100萬元，除開狀保證金10％係自備款外，其
        餘均原告依約為其墊款，上述3筆信用狀其中1筆於85
        年10月30日到期，詎鳴晟公司未為全數清償，依系爭融
        資契約之授信約定書第5條約定，債務視為全數到期，
        迄至本件起訴之日止，鳴晟公司尚欠原告230萬元及如
        附表所示之利息、違約金（下稱系爭借款債務）未清償
        ，被告既為鳴晟公司之連帶保證人，依法自應負連帶清
        償責任，為此，爰依系爭融資契約、授信約定書及連帶
        保證之法律關係提起本件訴訟。
  （二）原告曾於99年3月11日向鈞院聲請強制執行被告對第三
        人兆豐國際商業銀行中山分行之存款（案號：99年度司
        執字第21901號強制執行事件），被告分別於99年3月22
        日、同年8月6日向原告申請部分還款後免除其連帶保證
        責任，復分別於99年3月23日、同年4月8日、8月5日透
        過立法委員協商償還其所積欠之連帶債務，被告所為對
        照其於85年12月30日第1次言詞辯論期日時所自認與原
        告簽有保證契約，不謀而合，可見原告與被告間確存有
        債權債務關係。再者，依被告於99年3月22日所出具之
        申請書上簽名，與系爭融資契約上簽名，以肉眼比對之
        ，兩者筆跡、落點及收筆均相同，顯見系爭系爭融資契
        約確係被告親簽，被告自應負連帶保證責任等語。並聲
        明：如主文所示。
二、被告則以：
  （一）原告以鳴晟公司於84年10月27日邀同訴外人曾一鳴、曾
        文彬及被告為連帶保證人，與原告簽訂額度270萬元之
        系爭融資契約，鳴晟公司尚欠原告230萬元及如附表所
        示之利息、違約金為由，訴請被告負連帶保證責任，經
        鈞院以85年訴字第5246號受理在案，嗣因86年2月3日言
        詞辯論期日，訴外人曾一鳴提出委任狀（下稱系爭委任
        狀），以被告之訴訟代理人身分，與原告成立訴訟上和
        解確定（下稱系爭和解），惟系爭和解筆錄所載之日期
        為86年2月3日，在該期日前後期間，被告與訴外人曾一
        鳴即因婚姻關係破裂，雙方為離婚與女兒之親權歸屬而
        嚴重交惡，迨至同年4月12日方辦妥離婚事宜，基此，
        被告殊無可能授與訴外人曾一鳴訴訟代理權，何況是授
        權清償全部債務之和解權限，更無可能，且系爭委任狀
        係訴外人曾一鳴偽造，業經其承認在案，則兩造之和解
        因未經合法代理，應為無效，從而，被告請求繼續審判
        ，即為有理由，兩造之訴訟上和解乃基於訴外人曾一鳴
        於86年2月3日言詞辯論期日提出之系爭委任狀而成立，
        惟當日被告根本不知應到庭亦未受開庭通知之送達，更
        未授與訴外人曾一鳴代理權，詎其竟庭呈偽造被告簽名
        與盜用被告印章之系爭委任狀與原告和解，上開和解應
        為無效，且基於連帶債務之必要共同訴訟性質，依民事
        訴訟法第56條第2款後段之規定，系爭和解因屬於不利
        益全體之訴訟行為，故對全體不生效力。
  （二）被告僅曾於83年5月間與原告簽訂保證契約，並未於84
        年10月間與原告簽訂任何契約，原告所提之84年10月24
        日授信約定書（下稱系爭授信約定書）及系爭融資契約
        等相關債權證明資料，被告否認其形式上真正，被告雖
        曾於85 年12月30日言詞辯論期日自認曾於84年10月27
        日以連帶保證人身分與原告簽訂系爭融資契約，惟因該
        日被告身體不適再加上出庭之緊張，乃誤認為己係基於
        83年5月間所簽訂之保證契約被訴，進而為與事實不符
        之承認，為此，依上開規定提出被告之就醫紀錄，並聲
        請鑑定原告據以請求之契約上被告簽名之真正，以為證
        明。又關於被告「確信」契約簽訂時點之原因，係因當
        時正值被告甫生產完畢（女兒於83年5月16日出生），
        訴外人曾一鳴藉其公司急於借款以取得國外商標代理權
        為由，懇求被告至銀行簽字擔任保證人，故被告記憶甚
        為明確，據上，被告並未與原告於84年10月間前後簽訂
        系爭融資契約及授信約定書。
  （三）關於系爭融資契約及授信約定書中被告之簽名，被告聲
        請筆跡鑑定，印章部分，乃被告與訴外人曾一鳴於79年
        12月間第1次結婚時，為蓋結婚證書所刻者，自此之後
        即由訴外人曾一鳴持有，被告直至存款遭法院扣押，進
        而閱覽卷宗及向各主管機關調取被告本身之資料，方赫
        然發見該只印章長久遭訴外人曾一鳴違法使用，包括系
        爭委任狀、融資契約及授信約定書，對此，被告已函告
        其禁止使用並請求返還，此外，被告慣於使用之印章俱
        為如被證10所示者，蓋用於系爭委任狀上之印章，被告
        並無持有亦從未使用於任何文件，系爭融資契約及授信
        約定書上之被告簽名及用印均非被告自為，亦非經被告
        授權所為，此自證人曾一鳴證稱該等文件上之印章係其
        持有使用云云觀之足明。
  （四）被告未曾於84年10月間對保，原告亦無親見被告本人，
        系爭融資契約及授信約定書所附之被告身分證影本並非
        契約成立當時有效之身分證，查金融機構與人民簽訂授
        信契約及保證契約時，契約書必定會檢附該人民當時有
        效之身分證影本，對保時亦應由對保行員檢視保證人身
        分證正本無誤後影印、檢附於相關資料上以完成對保程
        序，然系爭授信約定書上所載簽約日期為84年10月24日
        、系爭融資契約上所載簽約日期為84年10月27日，據此
        ，若上開2份契約為真正，則原告所檢附之被告身分證
        影本應為84年10月間有效之身分證為是。被告於84年3
        月2日自原戶籍地「彰化縣埔鄉○○里○鄰○○路46號
        」遷入「臺北市○○區○○里○○路125巷17號12樓之1
        」，其身分證背面「住遷註記欄」於同日完成遷入登記
        後，由戶政單位承辦人員以手寫方式填入新址，除此之
        外，因舊的身分證「職業欄」記載有誤，故當時亦同時
        將「多多麗」企業管理顧問公司更正為「多名麗」企業
        管理顧問公司，該2處差異觀諸99 年12月3日被告庭呈
        之身分證正反面影本即明，基此，若84年10月間原告有
        向被告對保，其所取得之身分證影本背面欄中應有新地
        址之記載為是，然而，原告提出之身分證影本背面地址
        欄卻無新地址之記載，足徵系爭融資契約之真實性確實
        有疑義，此觀被告於99年12月3日言詞辯論期日庭呈之
        84年3月2日以後之身分證影本、被證7戶籍謄本及被證
        13足明，再者，原告提出之原證12就被告個人之徵信報
        告內容並非被告所提供，與事實不符，且其上所載戶籍
        地址亦係記載舊地址（即彰化縣），益證系爭融資契約
        之真實性實有疑義。再者，訴外人曾一鳴既有能力也曾
        於系爭委任狀上偽造被告簽名，且對照系爭融資契約上
        、出口押匯總質權書、出口押匯總質權書增補條款、授
        信申請書及系爭委任狀上之「張以玫」簽名，顯可疑同
        係訴外人曾一鳴所偽造，被告對此已對訴外人曾一鳴提
        出偽造文書罪之刑事告訴，將來即可證實系爭融資契約
        確實非被告所簽訂，且僅為訴外人曾一鳴數偽造行為之
        一。
  （五）就系爭融資契約及授信約定書之對保乙節，證人蘇雲青
        證稱因時間過久，就對保之情節已不復記憶，且對被告
        亦無認識，何能肯定其確實有向被告對保？且系爭融資
        契約上之印章，自79年間被告結婚起，即非被告所持有
        ，直至99 年8月間方經訴外人曾一鳴返還，亦經證人曾
        一鳴到庭證實，並當庭拆開包裹確認，可知系爭融資契
        約及授信約定書上被告之印文絕不可能係被告所為，證
        人蘇雲青證稱：連帶保證人張以玫的簽名、印文都是本
        人親自所為云云，與事實不符，顯無可採，又證人曾一
        鳴對被告擔任鳴晟公司保證人之確切年份，僅能確定是
        在其女兒出生那年，並無法確定是上海商業銀行（下稱
        上海銀行）或原告，至於其女兒出生的年份，似誤為在
        84、85年間，基此，被告主張其擔任保證人是在其女兒
        出生的83年間等語，確屬真實，況且，對照鈞院向上海
        銀行函調之回函可知，83年間被告並未擔任鳴晟公司在
        上海銀行借款之保證人，證人曾一鳴所稱：我女兒出生
        那一年，被告坐月子期間我有帶他去做保等語，應係指
        原告，而非上海銀行。
  （六）原告以原證8商標代理讓渡書主張被告係在84年3月31日
        以後始擔任連帶保證人云云，與事實不符，亦不合理：
        觀諸原證8可知，該代理權讓渡書係於84年3月31日簽訂
        ，其第2條、第3條分別約定：「讓與費用合計為150萬
        元，收上海商業新莊分行帳0000-000000000佰元整（
        按：應係100 萬元之誤載）84.4.30、000000000拾萬
        元整85.4.30兩張」、「即日起，乙方（即鳴晟公司）
        為本件商標襪子、內衣、內褲部的代理人」，可知上開
        讓渡書成立、生效日均為84年3月31日，受讓人以上海
        銀行2紙合計150萬元之支票給付讓與費用，然而，系爭
        融資契約及授信約定書係發生於84年10月間，與84年3
        月31日成立生效並已給付完畢在先之上開讓渡書有何關
        聯？再觀諸原證11，鳴晟公司於84年8月前曾向上海銀
        行借款147萬4000元，該筆借款之時點及數額與上開受
        讓費用150萬元相當，應係為支付前述讓與費用，故原
        證8所示之代理權讓與法律關係早在84年3月31日即已因
        給付完畢而歸於消滅，與發生在後之系爭借貸關係無涉
        ，原告上開主張顯不足採。
  （七）原告另以不動產所有權狀等資料主張鳴晟公司於84年度
        間始與原告授信往來云云，然原證9、原證12所有權狀
        並非被告本人所提供，其取得來源可能涉及不法，且原
        告所提出之證據資料至多僅能證明系爭2份契約簽訂之
        緣由，與被告爭執之系爭融資契約真正性無涉，又依上
        海銀行函覆之資料顯示，被告於其女兒出生當年擔任保
        證人之銀行並非上海銀行，而系爭授信約定書簽訂之日
        期為84年10月24 日，基此，原告於84年10月24日「後
        」方取得合法調查被告債信之權限，然觀諸原證11聯徵
        中心之資料，原告於84 年8月25日及同年10月11日即有
        查詢之紀錄，除違法徵信外，更無法據此排除鳴晟公司
        於84年10月前即有與原告往來之可能，從而主張鳴晟公
        司於84年間才與原告授信往來。
  （八）憲兵司令部刑事鑑識中心鑑定結果雖認為送鑑資料甲1
        、甲2、乙與A1、A2、B、C、D、E、F、G、H、I1、I2上
        「張以玫」簽名字跡間之書寫個性、慣性及特徵均相符
        ，但鈞院認定事實時仍應審酌其餘事證，不得僅以鑑定
        結果作為唯一依據:
      1.筆跡鑑定有質與量的問題，質是筆跡要清楚，最好是原
        本，量是要有7、8個以上，視筆跡的特徵強烈與否來決
        定，依照專業人員的專業能力及學識經驗來判斷，數量
        不一定，筆跡鑑定不似毒品鑑定，可以以儀器做終局確
        認，要看鑑定人之學識及經驗，有可能不同人做鑑定，
        結果會不同。
      2.鑑定報告特徵說明第9點載稱「送鑑資料甲1、甲2、乙
        第2-3劃連筆書寫呈〝〞寫法；A1、A2、B、C、D、E
        、F、G、H、I1、I2均有相同情形」云云，並不正確，
        因為送鑑資料甲1以字之〝〞顯然是2個筆劃，根本不
        是連筆書寫，針對「玫」字，特徵說明僅有著墨第1-2
        劃，並無發現「甲1玫字」左右相對位置與書寫方向顯
        然與A1、A2、B、C、D、E、F、G、H、I1、I2上面左低
        右高、下面左右齊平不同，且「甲1玫字」運筆甚不自
        然，尤其是第1筆的3分之2處有重描拉長之跡象，顯為
        模仿之筆跡。
      3.綜上，雖鑑定報告不利於被告，然觀諸被告確信84年度
        無為保證人、原告無法證明曾經對保程序、契約書上所
        蓋印章又非被告所持有而得蓋用，再加上原告所附之身
        分證正反面影本已非當時有效存在之樣式等事實可知，
        系爭2份契約並非真實，從而系爭債務並不存在。
      4.縱認原告對被告有系爭保證債權，該債權業經原告轉讓
        予第三人，原告已喪失訴之利益，其訴亦欠缺權利保護
        必要，應以判決駁回之：
        據被證11原告95年10月間出具之公開說明書觀之，原告
        於91年度及93年度有為出售不良債權之行為，易言之，
        系爭成立於84年度或85年度之借款債權業經原告以不良
        債權售予第三人，是以原告既已非債權人而喪失訴之利
        益，自應以欠缺權利保護必要，判決駁回其訴。
  （九）退萬步言，縱系爭保證債務確為真正，被告所應負擔之
        清償金額亦非為原告訴之聲明第1項所示：
      1.系爭借貸債權之本金應為76萬390元，而非原告所主張
        之230萬元:
        依據訴訟前當事人間透過民意代表協處所查得之資料「
        系爭270萬元借款，87年1月20日逾期轉催收（帳列金額
        為236萬8118元），於87年8月11日信保基金代償161萬
        元，90年12月31日轉銷呆帳（金額為76萬390元）」云
        云可知，系爭借款既曾自財團法人中小企業信用保證基
        金（下稱信保基金）受償161萬元，則該161萬元部分自
        不得重複向被告請求，故本金應為76萬390元。
      2.原告訴之聲明第1項對於借款利息部分之請求係「自附
        表所示利息起算日起至清償日止，按附表所示之利率計
        算之利息」，惟本件係因鈞院85年度訴字第5246號清償
        借款事件成立之和解無效始為繼續審判，是倘系爭保證
        債務確實存在，原告得向被告請求之利息部分，應不得
        計算至被告清償日止，蓋上開事件於86年成立無效之和
        解迄今13年時間之經過並非可歸責於被告，亦非因被告
        蓄意拒絕清償所致，是被告就此部分之利息之債因不具
        故意過失之可歸責要件而不存在，且倘課由被告負擔上
        開13年期間之利息，恐亦顯失公平，違約金之部分亦同
        ，且違約金本係具懲罰之性質，被告就本件保證債務之
        未清償不具任何可歸責事由、亦無任何可非難性，當不
        得課以被告賠償違約金之責任等語置辯。並聲明：原告
        之訴駁回。
三、兩造不爭執之事項：
  （一）鳴晟公司於84年10月27日與原告簽訂系爭融資契約，約
        定借款利息按年息9.62％計算，借款到期立即清償，如
        有遲延履行，除按上述利率計息外，逾期在6個月內者
        ，按上述利率10％，逾期超過6個月部分，按上述利率
        20％加計違約金。
  （二）訴外人曾一鳴、曾文彬擔任上開借款之連帶保證人。
  （三）鳴晟公司就上開借款僅償還部分款項，尚積欠本金230
        萬元
        。
四、本件之爭點為：
  （一）兩造於本院85年度訴字第5246號清償借款事件中所成立
        之系爭和解是否有無效或得撤銷之原因，被告請求繼續
        審判是否有據？
  （二）被告是否應就系爭借款債務負連帶保證責任？金額若干
        ？
五、得心證之理由：
  （一）兩造於本院85年度訴字第5246號清償借款事件中所成立
        之系爭和解是否有無效或得撤銷之原因，被告請求繼續
        審判是否有據？
      1.按和解有無效或得撤銷之原因者，當事人得請求繼續審
        判；第500條及第502條之規定，於前項情形準用之；再
        審之訴，應於30日之不變期間內提起；前項期間，自判
        決確定時起算，判決於送達前確定者，自送達時起算；
        其再審之理由發生或知悉在後者，均自知悉時起算，但
        自判決確定後已逾5年者，不得提起，民事訴訟法第380
        條第2項、第3項及第500條第1項、第2項分別定有明文
        。又訴訟上之和解，為私法上之法律行為，同時亦為訴
        訟法上之訴訟行為，申言之，訴訟上和解一方面以止息
        私法上之法律關係之爭執為目的，而生私法上效果之法
        律行為；他方面又以終結訴訟或訴訟之某爭點為目的，
        而生訴訟法上效果之訴訟行為，兩者之間，實有合一不
        可分離之關係，故其行為如有私法上或訴訟法上無效或
        得撤銷之事由存在，不問何者，均屬民事訴訟法第380
        條第2項所謂和解有無效或得撤銷之原因，當事人自得
        以之為請求繼續審判之理由（最高法院43年臺上字第
        1075 號判例意旨參照）。而所謂私法上無效或得撤銷
        之事由，例如：和解有內容違反法律強制禁止規定或背
        於公序良俗，或和解有詐欺、脅迫、錯誤（錯誤應受民
        法第738條第1、2、3款之限制）等情形。至所謂訴訟法
        上無效或得撤銷之事由，例如：和解之當事人無當事人
        能力或無訴訟能力、當事人不適格、訴訟代理人無特別
        代理權等情形，且該無效或得撤銷原因之有無，悉依和
        解成立時之狀態決之。
      2.經查，本件原告與訴外人鳴晟公司、曾一鳴（兼鳴晟公
        司法定代理人）、曾文彬及被告等4人間請求清償借款
        事件，因原告與訴外人曾文彬、被告共同委任之訴訟代
        理人曾一鳴於86年2月3日在本院以85年度訴字第5246號
        （下稱前案）成立和解在案，同意訴外人鳴晟公司、曾
        一鳴、曾文彬及被告應連帶給付原告230萬元及如附表
        所示之利息、違約金，有和解筆錄及委任狀附卷可稽（
        見本院85年度訴字第5246號卷第43、44頁），嗣被告於
        99年4月28日具狀陳明其並未委任曾一鳴為前案之訴訟
        代理人，亦不知悉前開和解事宜，是前開和解顯有無效
        之原因，請求繼續審判，被告主張其於接獲本院民事執
        行處所核發之執行命令，始知悉原告係以系爭和解筆錄
        為執行名義聲請強制執行，其立即聲請閱覽本案卷宗，
        於99年4月6日獲准閱覽，始查知訴外人曾一鳴偽造被告
        之委任狀，係未經合法代理進行訴訟等語，業據提出聲
        請狀、本院律師閱卷室影印規費收據等件為憑（見本院
        99年度續字第1號卷第11、12頁），是以，被告於99年4
        月28日具狀聲請繼績審理，並未逾越30日之不變期間。
      3.次查，本院85年度訴字第5246號清償借款事件於86年2
        月3日開庭審理時，訴外人曾一鳴固提出委任狀表明其
        係被告之訴訟代理人報到應訊，並與原告成立訴訟上和
        解，惟觀諸該委任狀上所載之日期、筆跡，以肉眼觀之
        ，無論筆劃、走勢，均屬相同，顯係同一人所為（見本
        院85年度訴字第5246號卷第43頁），而被告於前案雖曾
        收受起訴狀繕本及85年12月30日言詞辯論期日通知，並
        於85年12月30日下午3時30分言詞辯論期日到庭，經本
        院當場改定86年1月8日上午10時30分續行審理，被告並
        未於該次言詞辯論期日到庭，本院又當場改定86年2 月
        3日下午4時10分續行審理，惟該次言詞辯論期日通知並
        未送達被告，僅合法送達訴外人曾一鳴，是訴外人曾一
        鳴於86年2月3日提出被告之委任狀與原告成立訴訟上和
        解，該委任狀上之「張以玫」3字是否被告本人親簽，
        已非無疑，加以證人曾一鳴到庭證稱：委任狀上3個人
        的名字是我簽的，報到單上記載我有到庭，我確實有欠
        原告錢，至於和解的過程我已經忘了，因為時間太久，
        委任狀上的「張以玫」印章是我與被告結婚當時就在我
        手上，為辦理結婚相關手續，後來被告是我公司（鳴晟
        公司）的股東，這顆印章是處理公司業務用的，一直到
        99年8月才返還，委任狀上面的印章是否我蓋的，當初
        被告應該沒有委任我去代理，當時我的想法很簡單，就
        是欠原告銀行的錢要還等語（見本院卷(一)第78至80頁）
        ，足徵上開委任狀上之「張以玫」之簽名、印文，並非
        被告本人親簽用印或授權訴外人曾一鳴所為，被告並未
        委任訴外人曾一鳴為訴訟代理人與原告成立訴訟上和解
        ，訴外人曾一鳴既未受被告委任為訴訟代理人，則兩造
        於本院85年度訴字第5246號清償借款事件中所成立之系
        爭和解，即有當事人於訴訟未經合法代理之情事，該和
        解筆錄有無效原因，是以，被告於知悉後30日之不變期
        間內，請求就其和解部分繼續審判，核屬有據。
      4.復按共同訴訟人中1 人之行為有利益於共同訴訟人者，
        其效力及全體；不利益者，對於全體不生效力，民事訴
        訟法第56條第1 項第1 款固定有明文，然債權人以各連
        帶債務人為共同被告提起給付之訴，以被告1人提出非
        基於其個人關係之抗辯，而經法院認為有理由者為限，
        始得適用民事訴訟法第56條第1項之規定（最高法院41
        年臺上字第10號判例參照）。本件被告為系爭借款連帶
        債務人中之1人，係以其未授權訴外人曾一鳴成立系爭
        和解，基於個人關係之抗辯請求繼續審判，依前開說明
        ，其效力不及於訴外人鳴晟公司、曾一鳴及曾文彬，自
        無庸併列其3人為被告，爰僅就原告請求被告清償借款
        部分繼續審理，併予敘明。
  （二）被告是否應就系爭借款債務負連帶保證責任？金額若干
        ？
      1.按當事人主張之事實，經他造於準備書狀內或言詞辯論
        時或在受命法官、受託法官前自認者，無庸舉證，民事
        訴訟法第279條第1項定有明文。查原告主張訴外人鳴晟
        公司於84年10月27日邀同訴外人曾一鳴、曾文彬及被告
        為連帶保證人，與原告簽訂額度為270萬元之系爭融資
        契約，額度動用期間自84年10月27日至85年10月27日，
        並約定借款利息按年息9.62％計算，借款到期應立即清
        償，如有遲延，除按上述利率計息外，逾期在6個月以
        內者，按上述利率10％，逾期超過6個月部分，按上述
        利率20％加計違約金等情，業據提出系爭融資契約及授
        信約定書為證（見本院85年度訴字第5246號卷第6、16
        至19頁），並經被告於85年12月30日前案言詞辯論期日
        到庭所自認，陳稱：自認有當保證人及借款事實，有簽
        名用印，確實是融資借款，有說要還等語（見同上卷第
        27頁），足認兩造間有連帶保證關係存在，又依系爭授
        信約定書第1條約定：「本約定書所稱一切債務，係指
        立約人對貴行所負之票據、借款、墊款、保證等債務及
        其他債務，並包括其利息、遲延利息、違約金、損害賠
        償及其他有關費用」，第10條約定：「立約人所保證之
        債務，如主債務人未依約履行，立約人當即負責，立即
        如數付清」，另系爭融資契約前言清楚載明：「立約人
        為向國內採購物資需要，委請貴行開發國內信用狀及就
        受益人在信用狀有效期限內提示所簽發之匯票予以承兌
        或付（墊）款，茲邀同連帶保證人訂立本契約」等語，
        其上連帶保證人欄位並有被告之簽名及用印，即已明示
        被告應就鳴晟公司對原告之系爭借款債務負連帶保證之
        責任。
      2.次按自認之撤銷，除別有規定外，以自認人能證明與事
        實不符或經他造同意者，始得為之，民事訴訟法第279
        條第3項定有明文。又當事人於訴訟上所為之自認，於
        辯論主義所行之範圍內有拘束當事人及法院之效力，法
        院應認其自認之事實為真，以之為裁判之基礎，在未經
        自認人合法撤銷其自認前，法院不得為與自認之事實相
        反之認定，而自認之撤銷，自認人除應向法院為撤銷其
        自認之表示外，尚須舉證證明其自認與事實不符，或經
        他造同意者，始得為之（最高法院93年臺上字第2341號
        判決參照）。被告既於85年12月30日前案言詞辯論期日
        自認系爭融資契約上之簽名、印文為真正，兩造間存在
        連帶保證關係，其嗣於99年12月3日言詞辯論期日翻異
        前詞，改稱：85年12月30日出庭當天我生病，精神恍惚
        ，所以是隨便回答，我是針對83年簽立的那1份保證書
        承認，我只記得有在83年間對保等語（見本院卷(一)第17
        6、177頁），核屬自認之撤銷，且未經原告之同意，依
        前開說明，自應由被告證明其自認與事實不符。
      3.被告雖抗辯：系爭融資契約及授信約定書上「張以玫」
        之簽名係偽造云云，惟經本院將系爭融資契約、授信約
        定書（編為甲1、甲2、乙資料），連同被告所承認親簽
        之福星證券印鑑卡、中國國際商業銀行存摺印鑑、台北
        銀行存戶通提號碼申請單、印鑑卡、99年3月22日申請
        書各1份、離婚協議書3份、臺北市立聯合醫院婦幼院區
        健康檢查回郵明信片4紙及被告當庭親自書寫之筆跡等
        原本（編為A1、A2、B、C、D、E、F、G、H、I1、I2資
        料），送憲兵司令部刑事鑑識中心鑑定，經以初步觀察
        法及精密比對法鑑定結果，認系爭融資契約及授信約定
        書（即甲1、甲2、乙資料）與上開離婚協議書、台北銀
        行帳號17282-6活期儲蓄存款印鑑卡、臺北市立聯合醫
        院婦幼院區健康檢查回郵明信片及被告當庭書寫字跡（
        即A1、A2、B、C、D、E、F、G、H、I1、I2資料）間之
        書寫個性、慣性及特徵均相符，有憲兵司令部刑事鑑識
        中心100年9月1日憲直刑鑑字第1000001646號函暨所附
        筆跡鑑定書可稽（見本院卷(二)第100至108頁），足見系
        爭融資契約連帶保證人欄及系爭授信約定書立約人欄之
        「張以玫」簽名，確係被告本人親簽，被告辯稱係他人
        偽造云云，不足採取。
      4.又被告抗辯：系爭融資契約及授信約定書上「張以玫」
        之印文係遭他人盜蓋，被告確信僅曾於83年間至銀行簽
        字擔任保證人，未曾於84年10月間與原告簽訂系爭2份
        契約，蓋因當時正值被告甫生產完畢（女兒於83年5月
        16日出生），訴外人曾一鳴藉其公司急於借款以取得國
        外商標代理權為由，懇求被告至銀行簽字擔任保證人，
        故被告記憶甚為明確云云，固提出其女兒曾怡婷之戶籍
        謄本為證（見本院卷(一)第21頁），惟原告陳稱兩造於83
        年間未簽立連帶保證契約等語（見本院卷(一)第176頁）
        ，並提出徵信報告為憑（見本院卷(一)第103至106頁），
        據證人曾一鳴到庭證稱：被告擔任鳴晟公司保證人的時
        間是在84、85年間，當時因為鳴晟公司需要用錢，所以
        我向銀行申請開發信用狀，被告應該有同意擔任連帶保
        證人，銀行對保是一定要做的，被告還有擔任我向上海
        銀行的連帶保證人，是在我女兒出生那一年，被告坐月
        子期間我有帶他去作保，我忘記那次是向原告或是上海
        銀行借款，向這兩家銀行借款，都有經過被告同意，因
        為要去銀行對保等語（見本院卷(一)第78至80頁），可知
        證人曾一鳴於84、85年間因鳴晟公司需要資金週轉，乃
        邀同被告為連帶保證人向原告及上海銀行借款，證人曾
        一鳴雖又稱於其女兒出生當年即83年間，曾以被告為連
        帶保證人向原告或上海銀行借款等語，然原告查無兩造
        於83年間之連帶保證資料，已如前述，而經本院函詢上
        海銀行關於被告擔任連帶保證人借款之情形，該行函覆
        稱：鳴晟公司於84年6月始與本行有授信往來，目前在
        本分行已無授信餘額，前貸已於86年2月1日清償等語，
        有上海銀行新莊分行99年12月6日上新莊字第099000034
        2號函暨所附本票可佐（見本院卷(一)第167-1、167-2頁
        ），參以卷附財團法人金融聯合徵信中心企業借款餘額
        資訊所示，無論原告或上海銀行均係於84年間與鳴晟公
        司有授信往來（見本院卷(一)第102頁），並無證據證明
        被告曾於83年間擔任鳴晟公司向原告或上海銀行借款之
        連帶保證人，是被告堅稱其僅於83年間至銀行擔任保證
        人一節，尚乏依據，又被告抗辯系爭融資契約及授信約
        定書上之「張以玫」印文係遭他人盜蓋，然其上「張以
        玫」之簽名既為真正，業如前述，則縱「張以玫」之印
        文非被告親自蓋用，亦不影響上開契約之效力，是被告
        前開抗辯洵非可採。
      5.被告復抗辯：其未經對保程序，且其於84年3月2日自原
        戶籍地「彰化縣埔鄉○○里○鄰○○路46號」遷入「
        臺北市○○區○○里○○路125巷17號12樓之1」，其身
        分證背面住遷註記欄於同日完成遷入登記後，由戶政單
        位承辦人員以手寫方式填入新址，並同時將職業欄「多
        多麗企業管理顧問公司」之記載更正為「多名麗企業管
        理顧問公司」，惟系爭融資契約及授信約定書均係於84
        年10月間簽訂，原告所附之被告身分證為舊樣式，而非
        新樣式，可見上開2份契約並非真正，被告不負連帶保
        證責任云云，並提出身分證影本為證（見本院卷(一)第17
        9頁），復經本院函詢臺北市萬華區戶政事務所關於被
        告所提身分證影本背面住遷註記「臺北市○○區○○里
        ○○路125 巷17號12樓之1」之載入日期為何，該所函
        覆稱：張君（即被告）原住彰化縣埔鄉○○里○鄰○
        ○路46號，於84年3月2日遷入臺北市○○區○○里○○
        路125巷17 號12樓之1，承辦人員於辦理完成遷入登記
        後，再以手寫方式將遷入之新址填註於身分證住址欄位
        等語，有臺北市萬華區戶政事務所99年12月22日北市萬
        戶資字第09930848000號函可參（見本院卷(二)第7頁），
        被告所辯固非無據，然辦理對保，雖為金融界之慣例，
        但並非保證契約之成立或生效要件（最高法院46年臺上
        字第163號判例參照），可見對保僅係債權銀行為確定
        保證人之真實性之自保方法，辦理對保時要求保證人提
        出身分證核對之目的亦同，本件依原告所提出之系爭融
        資契約及授信約定書，與被告之筆跡鑑定結果相符，參
        諸證人即原告銀行襄理蘇雲青到庭證稱：本件是我對保
        的，對保的經過我忘記了，我確實有向被告對保，我們
        都要面見本人親簽，所以上面連帶保證人「張以玫」的
        簽名、印文都是本人親自所為等語（見本院卷(一)第77頁
        背面、第78頁），及被告曾分別於99年3月22日、同年
        8月6日向原告申請免除連帶保證人責任，有申請書在卷
        可佐（見本院卷(一)第46至48頁），已足認證人蘇雲青確
        有向被告對保，並由被告在上開2份契約上親自簽名，
        擔任鳴晟公司連帶保證人之事實，被告尚難以原告未對
        保及檢附舊樣式身分證為由否認上開2份契約之真正。
        綜上，被告對於消費借貸及連帶保證關係存在之事實既
        經自認，其未能舉證證明其自認與事實不符，僅稱：我
        於前案出庭時因精神恍惚，所以隨便回答，我是針對83
        年簽立的那1份保證書承認，只記得有在83年間對保，
        未曾於84年間擔任鳴晟公司的連帶保證人，於85年12月
        30日前案言詞辯論期日所為之自認與事實不符，因而撤
        銷自認云云，仍不生撤銷自認之效力。
      6.被告另抗辯：原告於91年及93年間依金融機構合併法之
        規定，出售不良債權予臺灣金聯資產管理股份有限公司
        （下稱臺灣金聯公司）、荷商柯羅尼資產管理服務股份
        有限公司（下稱荷商柯羅尼公司）及馬來西亞富析資產
        管理股份有限公司（下稱富析公司），原告已非系爭借
        款之債權人云云，惟經本院函詢上開3家資產管理公司
        是否曾向原告買受系爭借款債權之情形，其中臺灣金聯
        公司函覆稱：本公司未曾向原告購買債務人為鳴晟公司
        、連帶保證人為被告之不良債權等語；富析公司函覆稱
        ：關於債務人鳴晟公司、連帶保證人張以玫之不良債權
        乙事，經本公司查證原告並未出售該戶不良債權至本公
        司等語，此分別有臺灣金聯公司99年10月29日金聯行管
        字第99 109013號函及富析公司99年10月29日（99）富
        字第102901號函在卷可參（見本院卷(一)第133頁），至
        荷商柯羅尼公司則迄未函覆，致本院無從查悉該公司是
        否曾向原告買受系爭借款債權，此外，被告復未舉證以
        實其說，其空言臆測原告已將系爭借款出售予第三人，
        委無足採。
      7.再者，信保基金為政府及相關金融機構捐助成立之非營
        利財團法人，屬經濟部主管，凡符合保證資格之中小企
        業均可透過其往來銀行，直接利用信保基金之信用保證
        服務，以便順利自金融機構取得所需之資金，信保基金
        之保證與一般之連帶保證人不同，亦非保險人，係於金
        融業對中小企業之授信案件已屆清償期發生授信逾期或
        信用發生危機時，金融業依照契約應採取一定之追償措
        施，如仍未獲清償，於一定期間可依契約請求信保基金
        先行代位清償（金融業僅能列入暫收款或其他預收款科
        目內），惟經授信之該中小企業之給付及賠償責任並不
        因此解免，金融業依約仍應繼續追償，如追索得到部分
        清償，則應匯還予信保基金，是以，原告對主債務人鳴
        晟公司之系爭借款債權，雖經信保基金為保證並部分受
        償（見本院卷(二)第119頁），然對主債務人鳴晟公司及
        連帶保證人曾一鳴、曾文彬及被告而言，渠等所負之債
        務均不得因此而減輕或免除，故被告抗辯：系爭借款曾
        自信保基金受償161萬元，該部分金額應予扣除云云，
        尚非可採。
      8.末按保證債務之所謂連帶，係指保證人與主債務人負同
        一債務，對於債權人各負全部給付之責任者而言，此觀
        諸民法第272條第1項之規定甚明。又借用人應於約定期
        限內，返還與借用物種類、品質、數量相同之物；稱保
        證者，謂當事人約定，一方於他方之債務人不履行債務
        時，由其代負履行責任之契約；保證債務，除契約另有
        訂定外，包含主債務之利息、違約金、損害賠償及其他
        從屬於主債務之負擔；連帶債務之債權人，得對債務人
        中之一人或數人或全體同時或先後請求全部或一部之給
        付，民法第478條、第739條、第740條及第273條第1項
        亦分別定有明文。查原告主張訴外人鳴晟公司於84年10
        月27日邀同訴外人曾一鳴、曾文彬及被告為連帶保證人
        ，與原告簽訂額度為270萬元之系爭融資契約，額度動
        用期間自84年10月27日至85年10月27日，並約定借款利
        息按年息9.62％計算，借款到期應立即清償，如有遲延
        ，除按上述利率計息外，逾期在6個月以內者，按上述
        利率10％，逾期超過6個月部分，按上述利率20％加計
        違約金，原告依系爭融資契約為訴外人鳴晟公司開發國
        內信用狀3筆，每筆金額各100萬元，除開狀保證金10％
        係自備款外，其餘均原告依約為其墊款，上述3筆信用
        狀其中1筆於85年10月30日到期，詎訴外人鳴晟公司未
        為全數清償，依系爭融資契約之授信約定書第5條約定
        ，債務視為全部到期，迄至本件起訴之日止，訴外人鳴
        晟公司尚欠原告230萬元及如附表所示之利息、違約金
        等情，業據提出系爭融資契約、開發國內即期不可撤銷
        信用狀申請書、不可撤銷信用狀、借據及授信約定書等
        件為證（見本院85年度訴字第5246號卷第6至19頁），
        且為被告到庭所自認，已如前述，自堪信為真實。被告
        雖抗辯：本件係因前案成立之和解無效請求繼續審判，
        倘認被告應負連帶保證責任，原告得向被告請求之利息
        、違約金，應不得計算至被告清償日止，因系爭和解成
        立後迄今13年之時間經過非可歸責於被告，如果和解當
        天被告有到的話，就可能那天清償，故利息、違約金應
        算至簽立和解筆錄當天即86年2月3日為止云云，惟查，
        被告請求繼續審判，僅在請求法院續行和解成立前之訴
        訟程序，無論形式上或實質上均非新訴，系爭借款債務
        其中1筆於85年10月30日到期，因鳴晟公司未為全數清
        償，依約視為全部到期，原告之請求權時效應自85年10
        月31日起算，而原告旋即於85年12月9日提起本件訴訟
        ，起訴狀繕本於85年12月14日送達被告，此觀諸原告起
        訴狀之收文戳日期及送達證書即明（見本院85年度訴字
        第5246號卷第2、24頁），堪認原告就系爭借款本金、
        利息及違約金之請求權均未罹於時效，又系爭融資契約
        已約明遲延給付時之遲延利息及違約金，則原告於主債
        務人鳴晟公司履行遲延時，依約訴請被告給付本金及自
        借款日（墊付日）起至清償日止，按約定利率計算之利
        息及違約金，即非無據，被告雖稱利息、違約金應算至
        簽立和解筆錄當天即86年2月3日為止云云，然被告既未
        於86年2月3日實際清償，自難以該日作為計算系爭借款
        利息及違約金之截止日，被告此部分抗辯，殊屬無據。
六、綜上所述，被告應就系爭借款債務負連帶保證人責任，從而
    ，原告依據系爭融資契約、授信約定書及連帶保證之法律關
    係，請求被告應與訴外人鳴晟公司、曾一鳴、曾文彬連帶給
    付原告230萬元，及如附表所示之利息、違約金，為有理由
    ，應予准許。
七、本件事證已臻明確，兩造其餘之攻擊或防禦方法，及未經援
    用之證據，經本院斟酌後，認為均不足以影響本判決之結果
    ，自無逐一詳予論駁之必要，併此敘明。
八、據上論結，本件原告之訴為有理由，依民事訴訟法第78條，
    判決如主文。
中    華    民    國   100    年    10    月    31    日
                  民事第二庭    法  官  鍾素鳳
以上正本係照原本作成。
如對本判決上訴，須於判決送達後20日內向本院提出上訴狀。如
委任律師提起上訴者，應一併繳納上訴審裁判費。
中    華    民    國   100    年    10    月    31    日
                                書記官  林玗倩